臺灣高等法院臺南分院民事判決　九十三年度上易字第二一四號
上　訴　人　乙○○
訴訟代理人　丙○○
　　　　　　陳正芳　律師
被 上訴 人　張明晃
　　　　　　　　　　二弄五之五號
訴訟代理人　禎和　律師
複 代 理人　楊淑惠　律師
上列當事人間請求確認派下權存在事件，上訴人對於中華民國九
十三年十月八日臺灣台南地方法院年度第一審判決（九十三年度
訴字第二三九號）提起上訴，本院於九十四年二月二十二日言詞
辯論終結，判決如下：
    主  文
上訴駁回。
第二審訴訟費用由上訴人負擔。
    事  實
甲、上訴人方面：
一、聲明：求為判決：(一)原判決廢棄。(二)駁回被上訴人在第一審
    之訴。(三)第一、二審訴訟費用由被上訴人負擔。
二、陳述：除與原判決記載相同者，茲引用之外，補稱：
  (一)台南縣仁德鄉○○段第六四、六五及六六地號土地重測前依
    序為台南縣仁德鄉○○○段第三二六之一、三二六之七及三
    二六之二號土地（下稱系爭土地），而觀諸第三二六之一及
    第三二六之二號土地之台帳可知（按第三二六之七土地係民
    國七十六年間自第三二六之二號土地分割出來，故其日據時
    代之台帳應觀第三二六之二號土地之台帳），系爭土地為祭
    祀公業同益號所有，管理人自始即明確登載為上訴人先祖父
    楊金龍；而按，先祖父楊金龍因感念先祖養育之恩，於民國
    （下同）二年設立祭祀公業同益號，並以前開土地作為同益
    號之祀產，每年以其土地收益作為祭祀祖先之費用。該祭祀
    公業同益號享祀人係楊仁和，祭祀公業之設立係以祭祀祖先
    為目的，自應以祭祀自己祖先為限，應不可能祭祀兩個不同
    姓之祖先，且依台灣民事習慣，所祭祀之祖先即享祀人雖無
    子孫，還是應以設立人及其子孫為祭祀公業之派下。先祖父
    楊金龍之子係楊清錦，上訴人則係楊清錦之長男，有戶籍登
    記申請書、戶籍謄本可依，是上訴人當然係祭祀公業同益號
    管理人楊金龍之男系直系血親，即祭祀公業同益號所有坐落
    新豐區仁德鄉太子廟三二六號土地登記簿亦載明「戶長楊清
    錦、亡」，有土地登記簿謄本可證，上訴人自係祭祀公業同
    益號之派下員。又祭祀公業管理人之資格，習慣上尚無何項
    限制，只須具有意思能力之自然人即可，有派下之公業，通
    常以選任派下擔任管理人為原則，至當初選任派下之「貸地
    業」者即張茂齡，係因信任而委任其為管理人，先祖父楊金
    龍旋即於翌年（大正三年）即三年五月三十日變更管理人為
    其本人，故不能因張茂齡受任不到一年之管理人，即認其男
    丁子孫即被上訴人為本件祭祀公業同益號之派下。被上訴人
    僅憑張茂齡曾任祭祀公業同益號之管理人，即主張係派下，
    然其尚不能證明其係設立人，自不能單憑受任管理人而認其
    為派下。
　(二)依日據時期戶口調查職業表及職業名稱釋譯，所謂「貸地業
 　 」係收地租，有別於受厝稅之「貸房業」，參以張茂齡、楊
    金龍生前均無龐大產業是張茂齡、楊金龍充其量係以幫大地
    主收取地租為職業，雖張茂齡之職業欄載明「貸地業」乙節
    ，但此僅能證明其從事收租業，不能據以證明祭祀公業同益
    號係為一定事業而設立，享祀祖先非僅一人。被上訴人徒憑
    以主張祭祀公業同益號係為一定事業而設立，尚屬乏據，不
    足採信。又日據時期土地台帳為日本政府徵收地租（賦稅）
    之依據，由地政機關保管，日據時期不動產之登記，以土地
　　登記簿為準，依日本民法第一七六、一七七條規定不動產物
  　權之設定、移轉... 非經登記不生效力。日據時期土地台帳
    為日本政府地租（賦稅）之冊籍，由主管地租之機關所保管
    ，當時土地所有權人得繳納手續費請求發給土地台帳謄本，
    以作為核對地租之參考，來函所附土地台帳謄本，其性質核
    與土地登記機關所發給之土地所有權狀及土地登記謄本尚屬
    有間（內政部七０年四月台（70）內地字第17330號函、內
    政部71年1月台（七十一）內地字第125490號函、台南縣仁
    德鄉地政事務所九十三年四月十六日所登記字第0930003485
    號函參照），是日據時期土地台帳，僅是課稅之依據，尚難
    作為所有權之證明，其性質與土地所有權狀有別，無登記之
    效力。祭祀公業同益號所有系爭台南縣仁德鄉○○段三二六
    號、三二六之一號、三二六之二號土地，張茂齡僅於大正二
    年任管理人，其後，自大正三年起迄台灣光復後土地總登記
    至今，管理人均為楊金龍，被上訴人又不能證明張茂齡係祭
    祀公業同益號之設立人，亦不能證明該祭祀公業同益號係為
    一定目的事業而設立，自不能僅憑在日據時期作為日本政府
    課稅冊籍之土地台帳登記其擔任短暫之管理人而主張為其男
    丁派下子孫之被上訴人係派下員。至上訴人方面，係其祖先
    楊金龍任管理人並於台灣光復後，辦理祭祀公業同益號土地
    總登記，本於土地登記有絕對效力（土地法第四三條規定）
    ，祭祀公業同益號應可認係楊金龍設立，上訴人自係派下。
　(三)日據時期土地台帳，常有祭祀公業管理人登載發生錯誤，因
  　錯誤而更正管理人之例，如業主公業管理人鄭蟬即係因錯誤
    而獲更正，有土地台帳一份在卷足參。又日據時期土地台帳
　　係定型化格式，其中年月日均定型化為「明治年○月○日」
  　，既未記載該祭祀公業同益號設立於明治年間，而事實上，
    本件祭祀公業同益號係上訴人祖先楊金龍於大正二年設立，
    非於明治年間設立，卷存土地台帳之記載內容，於年月日欄
    內全是「明治年月日」之制式空白欄，而第一、二欄僅記載
    「祭祀公業同益號」「管理保西里媽祖廟庄張茂齡」，年月
    日欄則為空白，被上訴人徒憑土地台帳上空白之「明治年月
    日」率為主張祭祀公業同益號設立於明治年間亦不足採。
三、證據：除援用第一審所提證據外，補提日據時期戶籍登記法
    律及用語編譯、戶籍登記申請書、土地登記簿、土地登記規
    則、土地台帳等各一份為證。
乙、被上訴人方面：
一、聲明：求為判決：(一)駁回上訴。(二)訴訟費用由上訴人負擔。
二、陳述：除與原判決記載相同者，茲引用之外，補稱：
    (一)上訴人稱張茂齡非該祭祀公業同益號之派下員並非事實，
      本件祭祀公業同益號設立於明治年間，亦由張茂齡擔任管
　　　理人，大正三年間（即民國三年）管理人方變更為楊金龍
  　，而祭祀公業管理人之資格，習慣上並無限制，通常係以
　　　選任派下擔任為原則。又祭祀公業派下權之取得，除日據
      時代之子女外，祭祀公業設立人或派下之直系血親卑親屬
      ，不論親生子、嗣子或養子，均平等取得派下權。而被上
　　　訴人為祭祀公業同益號原管理人張茂齡之男系直系血親卑
 　　 親屬，則顯可確認被上訴人為祭祀公業同益號之派下員。
　  (二)上訴人自稱：「上訴人之先祖父楊金龍感念先祖養育之恩
    於大正二年設立祭祀公業同益號，並以前開土地作為祀產
　　，每年以其土地收益作為祭祀祖先之費用，該祭祀公業同
　　　益號享祀人係楊仁和，祭祀公業之設立係以祭祀祖先為目
  　　的，自應以祭祀自己之祖先為限，應不可能一祭祀公業同
    　益號而祭祀二個不同姓之祖先。」、「楊金龍為祭祀其先
　　　祖楊仁和而設立祭祀同益號顯係因享祀之祖先僅楊仁和一
　　　人而不以其本名取為祭祀公業之名稱，另取新名稱為『祭
  　　祀公業同益號』，當初以張茂齡為管理人應只是委任其為
　　　管理人之性質，楊金龍旋於三年五月三十日將管理人變更
  　　為其本人，否則豈有一個祭祀公業同益號而同時祭祀張姓
    　楊姓兩個異姓之祖先之理，．．絕無一個祭祀公業而祭有
　　　異姓享祀人之習慣」等語，要皆屬捏造，毫無任何依據，
 　　 被上訴人均否認之。
　　(1)上訴人稱祭祀公業同益號係其先祖父楊金龍設立於大正年
  　　間，此與系爭土地之土地台帳詳載「明治年間」，要有不
　　　同，上訴人所言即無足採。且楊金龍為張茂齡之後之管理
　　　人，系爭祭祀公業顯無可能為楊金龍設立，上訴人稱系爭
  　　祭祀公業為楊金龍於大正年間設立、享祀人為楊仁和均屬
　　　無據。上訴人於原審先稱：「祭祀公業同益號管理人登記
　　　為張茂齡，係誤繕所致」等語，於鈞院則改稱：「當初以
　　　張茂齡為管理人應只是委任其為管理人之性質，楊金龍旋
　　  於三年五月三十日即將管理人變更為其本人」等語，前後
　　　供述自相矛盾，虛偽不實，灼然至明。
　　(2)祭祀公業雖多以祭祀祖先而設立，然享祀之祖先亦有特定
  　　或不特定之多數人，甚亦有因其他目的而設立，故祭祀公
　　　業派下子孫非必然均有親屬關係，更非必然與每位享祀人
  　　皆為同姓。又祭祀公業固以祭祀祖先為目的而設立者屬多
　　　數，但亦不盡其然，譬如於分配祖先遺下財產之際，遇有
  　　已死亡而無直系卑親屬及未能參與分配之兄弟叔姪時，自
　　　遺產中抽出可供祭祀該死亡者之一部，設立不許他者處分
  　　之獨立財產為祭祀公業之例頗多，亦有一人或二人以上之
　　　設立者，為自己祖先或親族以外之人，因崇拜其高度人格
　　　識見之餘，或為土地之開墾，以及其他為地方開發有貢獻
  　　之人，為供其死後祭祀為目的，自行設立不許處分之財產
    　者，亦屢有所見，因此亦不以祭祀祖先之目的為限。再觀
　　　本件祭祀公業名稱為「祭祀公業同益號」，非以享祀者名
  　　義為之，前後任管理人張茂齡、楊金龍均從事貸地業，應
　　　可認祭祀公業同益號係為一定事業而設立，享祀之祖先顯
  　　非僅為一人。上訴人稱祭祀公業同益號僅為楊姓所祭祀或
    　絕無一個，祭祀公業而祭有異姓享祀人之習慣，顯屬違誤
      。
　　(3)復按祭祀公業名稱，其取名之方法，有以享祀人之本名為
  　　準者，有以享祀人之公號為準者，有因享祀之祖先僅一人
　　　，或特定之數人時，不以其本名或公號為準，另取新名稱
 　 　者，享祀人係不特定之多數人之祖先時，不以其中某一人
　　　之本名或公號為準，而以派下全體所屬之家號，為公業之
      名稱者，有以設立人之人數有關之字辭為準者；由上可知
      祭祀公業之取名，並無一定之標準，係任由設立人隨意定
　　　之，顯然祭祀公業非以祭祀單一祖先而設立，亦屢見不鮮
  　。又上訴人似引台灣民事習慣調查報告第七一二頁主張享
　　　祀人之祖先不論特定或不特定多數人，然必係設立人自己
  　　之祖先，絕不可能設立一個祭祀公業而祭祀數位異姓之祖
　　　先等語，顯屬誤認。蓋前開報告內容，係謂「依祭祀公業
  　　之本質而論，以消極說為妥，但在台灣所謂祭祀公業雖大
　　　部分為祭祀自己之祖先而設立，惟亦有例外」，而消極說
  　　內容則為「祭祀公業之享祀人」應以設立人自己之祖先為
　　　限，並無絕不可能設立一個祭祀公業而祭祀數位異姓之祖
  　　先」等語。且按系爭祭祀公業最早之管理人為張茂齡，楊
　　　金龍僅為嗣後變更之管理人，則楊金龍顯無可能為系爭祭
  　　祀公業之設立人，故楊金龍既非設立人，則享祀人當非必
　　　然為楊姓祖先。
　　(三)台灣私有土地之所有權依明治三十一年（光緒二十四年）
  　　七月十七日發布、同年七月一日起施行之律令第十四號「
　　　台灣土地調查規則」，及明治四十三年（宣統二年）十月
　　　二十日發布、同年十一月十日起迄大正二年（民國二年）
　　　施行十一次之律令第七號「台灣林野調查規則」，查定或
  　　裁決而確定；而台灣土地調查規則乃為調製土地台帳及地
    　圖而企劃，以使業主各自申報其業主權，丈量其地盤，俾
　　　查定土地之業主及界址、種目為目的之規則，此觀該規則
　　　第一條明定「為調製土地台帳及地圖，使業主各自申報其
 　   土地，丈量其地盤。」；而台灣林野調查規則第七條亦明
　　　定「以查定確定事項或經裁決事項，登錄於土地台帳及地
  　　圖」，足徵經登錄於土地台帳之土地權利資料，為經查定
　　　確定或經裁決之事項。至經查定或裁決之效力，究屬「創
　　　設」或「認定」，「絕對」或「相對」！若屬創設且絕對
  　　者，查定或裁決之結果，無論對其內部關係或外部關係均
　　　發生絕對之效力，不能以從前之事由從任何方面變動其效
  　　力，若屬認定且相對者，對於查定或裁決之結果，得以從
　　　前之事由變動其效力，故查定或裁決之效果，唯在外部關
  　　係先予認定，但在內部關係，則從前之法律關係仍然繼續
　　　存在；依日據時期判例學說解釋，認為查定或裁決之效力
 　　 ，乃屬於創設且絕對之效力，是經登錄於土地台帳之土地
　　　權利資料，顯具有創設、絕對之效力。再依日據時期明治
　　　三十二年五月司法省令第十一號台灣土地登記規則施行細
  　　則第五條「屬於公業之土地登記應由其管理人申請。前項
    　情形，登記官吏除業主名外，並應將管理人住所、姓名記
　　　載於土地登記簿。」、第六條「公業管理人變更時應由新
  　　管理人申請變更登記，登記官廳為公業管理人之變更登記
　　　時，應即將情通知土地台帳之管轄廳，不得遲延。」規定
　　　，是祭祀公業之土地應由管理人申請登記，並須詳載管理
　　　人之姓名、住居所，管理人變更尤須通知管理土地台帳之
  　　機關，此與系爭土地台帳詳載祭祀公業同益號管理人由張
　　　茂齡變更為楊金龍，可為相佐，益證土地台帳內容之記載
  　　確為真實。
　　(四)台灣光復後台灣地區土地總登記係按照台灣地籍釐整辦法
  　　暨台灣省土地權利憑證繳驗及換發權利書狀辦法辦理，依
　　　上開地籍釐整辦法第四條規定，不動產權利人將所持登記
　　　證書向主管地政機關繳驗，換發土地所有權狀，而依上開
  　　土地權利憑證繳驗及換發權利書狀辦法第七條規定「縣市
　　　政府接受申請書及證件後，審查時應將所繳驗之申請書產
　　　權憑證與土地台帳不動產登記簿三者互為核對．．」，可
　　　證土地台帳亦為審核土地權利之重要資料。又日據時期祭
　　　祀公業之管理人對公業地於據台前締結存續期間一百五十
  　　年之耕權契約，並完成土地之交付，其後經土地調查之查
      定登錄於土地台帳，嗣值土地登記規則施行惟未經登記，
      耕權之性質效力為何？另登錄於土地台帳之土地，於土地
      登記規則施行前取得無期限之典權，未經登記而擱置至民
      法施行後者，其效力為何？依學者見解應屬有效，是土地
      權利是否生效，大皆以是否登錄於土地台帳為重要判斷依
      據。又依最高法院九十二年台上字第二五一號裁判意旨：
      「土地台帳為公文書，均由政府機關有製作權之人所作成
      ，製作人與本件祭祀公業及系爭土地均無利害關係，且該
      文書由地政機關保管，上訴人憑空任指為他人加蓋印戳或
      偽造，實無可採。」等語，是「土地台帳」既屬公文書，
      則其內容之記載，當可為堅強之證據，應毋庸疑。系爭台
      南縣仁德鄉○○段三二六三二六之一及三二六之二地號
      土地台帳，均保存於台南縣歸仁地政事務所，而上訴人主
      張楊金龍為祭祀公業管理人，其依據亦源自三二六之一及
      三二六之二地號土地台帳，此為上訴人所不爭，已徵上訴
      人亦坦承土地台帳有其公信力及證據力。今上訴人以三二
      六之一及三二六之二地號之土地台帳作為主張之依據，卻
      又否認三二六地號土地台帳，尤自相矛盾。故系爭土地台
      帳既已明載「明治年間管理人張茂齡，大正年間管理人變
      更為楊金龍」，足認被上訴人之先祖張茂齡確曾任同益號
      祭祀公業之管理人。
　　(五)系爭土地台帳於日據時期即作為課稅之依據，則既能作為
  　　課稅之依據，顯可證其內容登載之真實性，且經登錄於土
　　　地台帳之土地權利資料，具有創設、絕對之效力，業如前
  　　述，是上訴人稱土地台帳僅能作為課稅之依據，不能作為
      所有權之證明，並無足採。甚退萬步言，上訴人既不否認
　　　系爭三二六、三二六之一、三二六之二土地台帳，則土地
  　　台帳業已詳載管理人張茂齡，今被上訴人既為管理人張茂
　　　齡之直系血親卑親屬，當得確認為派下員，此與土地台帳
　　　得否作為土地所有權之證明，應無關連。上訴人於訴狀稱
  　　日據時期不動產之登記，以土地登記簿為準，依日本民法
　　　第一七六、一七七條規定「不動產物權之設定、移轉．．
　　　，非經登記不生效力」等語，應有誤解。蓋前開法條規定
　　　係現行日本民法，與日據時期在台灣施行之法令依據為大
  　　正十一年日本政府公佈之日本不動產登記法，並不相同。
      按日據時期之登記，係屬任意性質，關於權利之變動，經
　　　雙方當事人訂立契約，在法律上已可發生效力。至聲請登
　　　記與否，悉聽當事人之自由，政府未加以強迫；系爭三二
　　　六、三二六之一、三二六之二地號土地，僅有土地台帳而
　　　無日據時期之土地登記簿，若依上訴人所言土地台帳不能
  　　作為所有權之證明，則上訴人如何認定系爭土地屬祭祀公
　　　業同益號所有。
　　(六)祭祀公業同益號依系爭土地台帳之記載，應設立於明治年
  　　間。按上訴人既對系爭土地台帳形式不爭，僅否認其效力
　則依該土地台帳業主欄詳載祭祀公業同益號設立於明治年
  　　間，顯與上訴人稱祭祀公業同益號係楊金龍設立於大正二
　　　年，要不相符，且縱上訴人辯稱：「日據時期之土地台帳
  　　為定型化格式」等語，惟管理人變更為楊金龍時已明確記
    　載為大正年間，已徵祭祀公業同益號設立時間絕非大正年
　　　間。又土地台帳係日本人於明治年間統治台灣，為做土地
  　　調查而製作，系爭土地台帳有關祭祀公業同益號之設立及
　　　張茂齡任管理人時，雖無日期之記載，但詳載於明治年間
  　　，顯可確認設立及張茂齡任管理人時，皆於明治年間，應
　　　無庸疑。又祭祀公業同益號前後任管理人張茂齡、楊金龍
　　　均從事貸地業，顯係為一定目的而設立。按張茂齡及楊金
  　　龍之戶籍謄本均記載從事貸地業，而非「小作料二依ㄦ」
　　　，上訴人故為誤引，實無理由；再觀本件祭祀公業名稱為
　　　「祭祀公業同益號」，而非「祭祀公業某某某（人名）」
  　　，顯非為祭祀特定祖先為目的而設立，且祭祀公業同益號
　    前後任管理人張茂齡、楊金龍，均係從事貸地業，顯係為
      一定目的而設立。
　  (七)台灣光復後之土地登記簿管理人雖載楊金龍，但無礙張茂
    　齡曾任本件祭祀公業同益號管理人之事實。蓋系爭三二六
      三二六之一、三二六之二地號土地，並無日據時期之土地
    　登記簿謄本，惟日本人於明治三十一年間，為調查台灣土
      地情形而頒佈有「台灣土地調查規則」，而台灣土地調查
　　　規則係為製作土地台帳及地圖而訂定，已徵土地台帳於日
　　　據時期確為土地權利歸屬之登記資料，而三十六年國民政
　　　府辦理土地總登記，因系爭地號土地無日據時期之土地登
　　　記簿謄本，嗣於辦理土地總登記時，在無人申報權利之情
  　　事下，因管理人張茂齡、楊金龍於當時皆已死亡，亦祇能
　　　依現存之土地台帳現況為登載，茲因管理人已變更為楊金
　　　龍，乃登載其為管理人，非謂光復後土地登記簿，即手抄
  　　本未載張茂齡，即稱張茂齡非屬管理人。再日據時期之登
　　　記，係屬任意性質，業如前述，惟日本人統治台灣著重經
  　　濟目的，為徵收地租（稅賦），乃以土地台帳為課稅依據
    並為政府機關所保管，是土地台帳於日據時期雖為課稅依
　　　據，但其屬土地權利歸屬之證明資料，確為不爭之事實，
  　　故被上訴人憑現存之土地台帳，依法主張權利，要無不合
    。
三、證據：除援用第一審所提證據外，補提「土地登記之理論與
    實務」二頁為證。
    理  由
一、按確認法律關係之訴，非原告有即受確認判決之法律上利益
    者，不得提起之；確認證書真偽或為法律關係基礎事實存否
    之訴，亦同。民事訴訟法第二百四十七條第一項定有明文。
    而所謂即受確認判決之法律上利益，係指法律關係之存否不
    明確，原告主觀上認其在法律上之地位有不安之狀態存在，
    且此種不安之狀態，能以確認判決將之除去者而言；又按台
    灣地區祭祀公業之所謂派下權，雖非僅係身分權，並為財產
    權之一種。且公業財產又屬於派下全體公同共有。然凡為公
    業之設立者及其繼承人，均為派下，各有其派下權，僅其由
    繼承而取得者，或因房份關係，或因同時繼承者有數人，故
    派下權之分量有等差而已。倘有否認某派下之派下權者，該
    派下起訴確認其自己之派下權存在，既非就公業財產為處分
    或其他權利之行使，自無得其他派下或繼承人全體之同意，
    或由其他派下或繼承人全體為原告之必要。（最高法院七十
    二年度台上字第三二０一號判決參照）。本件上訴人前於九
    十二年三月二十四日向台南縣仁德鄉公所為申報祭祀公業同
    益號派下全員名冊、系統表、財產清冊，並獲仁德鄉公所核
    發公業同益號派下證明（上訴人為唯一派下員），並變更公
    業同益號管理人為上訴人，有台南縣仁德鄉公所九十三年三
    月十一日所民字第０９３０００３９３０號函及所附上訴人
    辦理公業同益號申請變更派下全員證明資料在卷可據；另上
    訴人並否認被上訴人為祭祀公業同益號之派下員之一，則被
    上訴人主張其為祭祀公業同益號之派下員，以上訴人為起訴
    對象，據以請求確認被上訴人就祭祀公業同益號之派下權存
    在，自有確認利益，且其當事人為適格，合先敘明。
二、被上訴人起訴主張：系爭土地，均為祭祀公業同益號所有，
    祭祀公業同益號原管理人為張茂齡，大正三年五月三十日管
    理人變更為楊金龍，有台南縣仁德鄉○○○段三二六地號台
    帳資料可憑，而祭祀公業管理人之資格，習慣上並無限制，
    通常係以選任派下擔任為原則，且祭祀公業派下權之取得，
    除日據時代之子女外，祭祀公業設立人或派下之直系血親卑
    親屬，不論親生子、嗣子或養子，均平等取得派下權，另外
    ，祭祀公業之繼承，依從習慣，係以享有派下權之男系子孫
    ，或奉祀本家祖先女子及從母姓之子孫為限，上訴人甲○○
    為祭祀公業同益號原管理人張茂齡男系直系血親卑親屬，是
    足徵被上訴人確為祭祀公業同益號之派下。因上訴人無端否
    認被上訴人為祭祀公業同益號之派下員之一，爰依法請求確
    認被上訴人就祭祀公業同益之派下權存在之判決等語。
三、上訴人則以：系爭土地為祭祀公業同益號所有，管理人自始
    即明確登載為被告先祖父楊金龍；楊金龍因感念先祖養育之
    恩，於二年設立祭祀公業同益號，並以前開土地作為同益號
    之祀產，每年以其土地收益作為祭祀祖先之費用，後因先祖
    父楊金龍於三十二年去世，未及辦理管理人變更，致前開土
    地之管理人仍登記為先祖父楊金龍，被告遂於九十二年間提
    出相關證據申請派下全員證明書，經台南縣仁德鄉公所審查
    並公告後，發給證明書而祭祀公業係為祭祀祖先而設立，派
    下權取得之條件至少需為親屬關係，否則不可能成為派下員
    ，祭祀公業派下權之取得需為直系血親卑親屬方可取得，而
    被上訴人張明晃並非設立人楊金龍之直系血親卑親屬，則豈
    可能取得同益號之派下權，被上訴人主張顯與事實不符，再
    者，享有派下權之男系子孫及奉祀本家祖先女子當然與享祀
    人為同姓，異姓之人不可能為同一祭祀公業之派下員，從而
    祭祀公業同益號既是楊姓所祭祀，則斷不可能同時亦由異姓
    之張姓所祭祀，足見被上訴人主張其為祭祀公業同益號之派
    下員，顯不合理，亦與事實不符等語，資為抗辯。
四、查被上訴人主張系爭土地，均為祭祀公業同益號所有；又重
    測前太子廟段三二六地號土地之日據時期台帳資料，曾登載
    所有權人祭祀公業同益號，管理人為「保西里媽祖廟庄張茂
    齡」，又被上訴人為上開管理人「保西里媽祖廟庄張茂齡」
    之男系卑親屬繼承人之事實，業據被上訴人提出土地登記謄
    本五紙、日據時期台帳資料四份、繼承系統表一份、戶籍謄
    本三份、台南縣政府九十三年二月三日府地用字第０９３０
    ０１９３６３號函一份、台南縣歸仁鄉戶政事務所九十三年
    二月十七日南縣歸戶字第０９３００００３３３號函一份在
    卷可證（見原審卷第六至二二、二四、二０三頁），且為上
    訴人所不爭執。又上訴人曾於九十二年三月二十四日向台南
    縣仁德鄉公所為申報祭祀公業同益號派下全員名冊、系統表
    、財產清冊，並獲台南縣歸仁鄉公所核發公業同益號派下證
    明，並變更公業同益號管理人為上訴人之情，則有台南縣仁
    德鄉公所九十三年三月十一日所民字第０９３０００３９３
    ０號函及所附上訴人辦理公業同益號申請變更派下全員證明
    資料在卷可據（見同上卷第九三至九七頁），且被上訴人就
    前揭書證之形式上真正並不爭執，均堪信為真實。則祭祀公
    業同益號原管理人為張茂齡，於大正三年五月三十日管理人
    變更為楊金龍，被上訴人為張茂齡之直系血親卑親屬，上訴
    人為楊金龍之直系血親卑親屬，均堪認定。
五、至於被上訴人依據上開台帳資料之記載，主張被上訴人之被
    繼承人張茂齡既曾為祭祀公業同益號之管理人，自為派下員
    之一，伊為其繼承人，自亦為派下員乙節，則為上訴人所否
    認，並以前揭理由為抗辯，是本件應審究者為：被上訴人之
    被繼承人張茂齡為祭祀公業同益號之管理人，是否得認定被
    上訴人即為該祭祀公業之派下員。經查：
（一）系爭三筆土地，均為祭祀公業同益號所有，其中上開太子
      廟段三二六之一、三二六之二地號土地係自太子廟段三二
      六地號土地分割而出，太子廟段三二六之七地號土地則自
      同段三二六之二地號土地分割而出之事實，則有台南縣歸
      仁地政事務所九十三年四月十六日所登記字第０九三００
      ０三四八五號函及所附土地台帳四份、土地登記謄本九份
      在卷可據（見同上卷第二二二至二四０頁）；而經檢視台
      南縣仁德鄉○○○段三二六地號日據時期台帳資料沿革欄
      上所記載：「分割昭和五年十二月十日處分本番」、「地
      租更正九年十一月十日處分」、「分割昭和十六年七月一
      日處分本番」，核與三二六之一地號土地台帳沿革欄上載
      「地目變換昭和五年後期、除租五年十二月十日處分」、
      「地域變更昭和九年十一月十日處分」，及三二六之二地
      號台帳「地目變換昭和十六年前期、除租十六年七月一日
      處分」之日期完全相符，又太子廟段三二六、三二六之一
      、三二六之二地號土地台帳資料，權利者皆記載「祭祀公
      業同益號」，故台南縣仁德鄉○○段六五地號（重測前為
      太子廟段三二六之七地號），及徵收前同地段六四地號（
      重測前為太子廟段三二六之一地號）、六六地號（重測前
      為太子廟段三二六之二地號）等三筆土地，均係分割自重
      測前太子廟段三二六地號土地，而太子廟段三二六地號土
      地原為祭祀公業同益號所有等情，應堪認定。
（二）又重測前太子廟段三二六地號土地之日據時期台帳資料，
　　　曾登載所有權人祭祀公業同益號，管理人為「保西里媽祖
  　　廟庄張茂齡」，又被上訴人為上開管理人「保西里媽祖廟
   　 庄張茂齡」之繼承人等情，已認定如前述；另台灣私有土
      地之所有權依明治三十一年（光緒二十四年）七月十七日
      發布、同年七月一日起施行之律令第十四號「台灣土地調
      查規則」，及明治四十三年（宣統二年）十月二十日發布
      、同年十一月十日起迄大正二年（民國二年）施行十一次
      之律令第七號「台灣林野調查規則」，因查定或裁決而確
      定；而台灣土地調查規則乃為調製土地台帳及地圖而企劃
      ，以使業主各自申報其業主權，丈量其地盤，俾查定土地
      之業主及界址、種目為目的之規則，此可由台灣土地調查
      規則第一條明定「為調製土地台帳及地圖，使業主各自申
      報其土地，丈量其地盤。」而知；而台灣林野調查規則第
      七條亦有明定「以查定確定事項或經裁決事項，登錄於土
      地台帳及地圖」，則經登錄於土地台帳之土地權利資料，
      為經查定確定或經裁決之事項；至經查定或裁決之效力，
      究屬「創設」或「認定」，「絕對」或「相對」，若屬創
      設且絕對者，查定或裁決之結果，無論對其內部關係或外
      部關係均發生絕對之效力，不能以從前之事由從任何方面
      變動其效力，若屬認定且相對者，對於查定或裁決之結果
      ，得以從前之事由變動其效力，故查定或裁決之效果，唯
      在外部關係先予認定，但在內部關係，則從前之法律關係
      仍然繼續存在；而依日據時期判例學說解釋，認為查定或
      裁決之效力乃屬於創設且絕對之效力（依大正十年八月二
      十五日高等法院上告部判決、判集第七十一頁載『土地調
      查委員會之查定，關於土地業主具有絕對之確定力，故不
      得以查定以前所生之事由左右其效力。』），是經登錄於
      土地台帳之土地權利資料，顯具有創設、絕對之效力；另
      依日據時期台灣土地登記規則施行細則第五條「屬於公業
      之土地登記應由其管理人申請。前項情形，登記官吏除業
      主名外，並應將管理人住所、姓名記載於土地登記簿。」
      第六條「公業管理人變更時應由新管理人申請變更登記，
      登記官廳為公業管理人之變更登記時，應即將情通知土地
      台帳之管轄廳，不得遲延。」規定可知（以上內容參照日
      據時期祭祀公業及在台灣特殊法律之研究一書，台灣省文
      獻委員會編印），祭祀公業之土地應由管理人申請登記，
      並須詳載管理人之姓名、住居所，管理人變更尤須通知管
      理土地台帳之機關，因此土地台帳上祭祀公業管理人之登
      載，自可認定為真實；上訴人對於土地台帳所登載土地權
      利有創設、絕對之效力亦不爭執；故上開重測前太子廟段
      三二六地號土地之日據時期台帳資料，既曾登載所有權人
      祭祀公業同益號之管理人為「保西里媽祖廟庄張茂齡」，
      依據前開說明，則可確定張茂齡確曾為祭祀公業同益號之
      管理人無誤。
（三）上訴人雖以重測前太子廟段第三二六號土地之台帳資料，
      管理人雖曾登記為張茂齡，但同一時間業被地政機關刪除
      ，並變更正確之管理人為上訴人之先祖父楊金龍，由祭祀
      公業斷不可能由異姓之派下員一同祭祀之情形以觀，可見
      該所謂管理人登記為張茂齡，顯然係誤繕所致，此由管理
      人變更在台帳之登載上都會記載變更之原因，而管理人張
      茂齡變更為楊金龍，並未載明變更之原因可知等語為抗辯
      。然上開重測前太子廟段第三二六地號土地之台帳資料，
      確實曾記載張茂齡為管理人之情，已說明如上，又依據上
      開台帳之記載內容，管理人由張茂齡變更為楊金龍，並非
      同一時間為之，因張茂齡為管理人之記載，應係明治年間
      ，而變更管理人為楊金龍，則係大正年間，此由管理人變
      更為楊金龍，時間記載為大正三年五月三十日，而業主欄
      記載為祭祀公業同益號則為明治年間，管理人記載為張茂
      齡之時間亦為明治年間，且記載管理人為張茂齡之時間，
      並未如楊金龍記載為管理人時，特別將「明治」二字刪除
      ，加註為「大正」可知；另外，上開台帳將管理人變更記
      載為楊金龍，其事故欄確實記載「管理變更」，並未記載
      其他用詞；又變更管理人既未記載「誤繕」等用詞，且時
      間又非同一，故應非錯誤更正，可資認定。按有派下之公
　　　業，通常以選任派下擔任管理人為原則，但選任派下以外
 　　 之人為管理人亦屬有效（參照台灣民事習慣調查報告第七
   　 七五頁）；又祭祀公業之管理人既通常選任派下員擔任為
      原則，此係常態事實，以非派下員擔任為例外，此係變態
      事實，依舉證責任轉換之原則，就此例外，即選任非派下
      員擔任管理人一節，應由否認該事實之一方負舉證責任；
      而被上訴人之被繼承人張茂齡既確曾為祭祀公業同益號之
      管理人，則依祭祀公業通常以選任派下擔任管理人之原則
      ，自應推定張茂齡之繼承人即被上訴人為該祭祀公業之派
      下員之一。因此，上訴人抗辯管理人記載為張茂齡乃誤繕
      ，土地台帳上空白之「明治年月日」係定型化格式，既未
      記載該祭祀公業同益號設立於明治年間，被上訴人率為主
      張祭祀公業同益號設立於明治年間，其為該祭祀公業之派
      下員之一，亦不足採等語，尚乏實據，不足採取。
（四）至於上訴人另抗辯祭祀公業為祭祀祖先而設立，不可能有
      不同姓氏之派下員祭祀同一個祭祀公業，且祭祀公業之繼
      承係由男系子孫或祀奉本家祖先女子及從母姓之子孫為限
      ，即可知，只有同姓之親屬方可能取得祭祀公業之派下權
      ，異姓且非親屬不可能祭祀同一宗祖先，祭祀公業係以「
      祭祀祖先」及「結合同姓同宗之親屬」為目的，故祭祀公
      業之派下員，其一應有親屬關係；其二必須為同姓，被上
      訴人與上訴人並非親屬關係，更非同姓，被上訴人自非派
      下員等語。然按祭祀公業，固以祭祀祖先為目的而設立者
      屬大多數，但亦不盡其然，譬如，於分配祖先遺下財產之
      際，遇有已死亡而無直系卑屬即未能參與分配之兄弟叔姪
      等者時，自遺下財產中抽出可供祭祀該死亡者之一部設立
      不許他者處分之獨立財產為祭祀公業之例頗多，亦有一人
      或二人以上之設立者，為自己祖先或親族以外之人，因崇
      拜其高度人格識見之餘，或為土地之開墾，以及其他為地
      方開發有貢獻之人，為供其死後祭祀為目的，自行設立不
      許處分之財產者，亦屢有所見；因此，亦不以祭祀祖先之
      目的為限（參照日據時期祭祀公業及在台灣特殊法律之研
      究第三頁）、（參照台灣民事習慣調查報告第七五三頁）
      。另外，祭祀公業同益號之前後任管理人張茂齡與楊金龍
      ，均係從事貸地業，有戶籍謄本在卷可稽，又祭祀公業同
      益號並未以享祀人之名號為名，故可認定祭祀公業同益號
      應非以祭祀單一祖先而設立，是上訴人抗辯派下員必須為
      同姓乙節，雖係一般常態，然不能涵蓋所有之祭祀公業；
      又祭祀公業之繼承，依其習慣，係以享有派下權之男系子
      孫或奉祀本家祖先女子及從母姓之子孫為限，而被上訴人
      為祭祀公業管理人張茂齡之男系子孫，有前開之戶籍謄本
      資料可據，故其主張因繼承而取得祭祀公業同益號之派下
      權，即屬有據。
六、綜上所述，被上訴人之被繼承人張茂齡既曾為祭祀公業同益
    號之管理人，依祭祀公業通常以選任派下擔任管理人之原則
    ，應認張茂齡為祭祀公業同益號之派下員，而被上訴人既為
    張茂齡之男系直系血親卑親屬，自得繼承而取得祭祀公業同
    益號之派下員身份，從而，被上訴人依民法第一條、民事訴
    訟法第二百四十七條第一項規定訴請確認其就祭祀公業同益
    號之派下權存在，自於法有據，上訴人所辯被上訴人之被繼
    承人張茂齡為祭祀公業同益號之管理人，但與被上訴人均非
    該祭祀公業之派下員，為無可取。從而，被上訴人本於祭祀
    公業之派下員之法律關係，請求確認其就祭祀公業同益號之
    派下權存在，為有理由，應予准許。原審為上訴人敗訴之判
    決，於法並無不合，應予以維持。上訴意旨指摘原判決不當
    ，求予廢棄改判，為無理由，應予駁回其上訴。
七、本件事證已臻明確，兩造其餘攻擊、防禦或舉證，核與判決
    結果無影響，無庸一一論述，附此敘明。
八、據上論結，本件上訴為無理由，依民事訴訟法第四百四十九
    條第一項、第七十八條，判決如主文。
中　　華　　民　　國　九十四　年　　三　　月　　八　　日
　　　　　　　　  民事第五庭    審判長法　官  張世展
　　　　　　　　　　　　　  　　      法　官  蘇清恭
　　　          　　　　　　　　　　　法　官　王浦傑
上為正本係照原本作成。
不得上訴。
中　　華　　民　　國　九十四　年　　三　　月　　九　　日
　　　　　　　　　　　　　　　　　　　書記官　廖英琇
                                                  Ｊ
